【裁判字號】    95,台上,893
【裁判日期】    950504
【裁判案由】    拆屋交地
【裁判全文】
最高法院民事判決              九十五年度台上字第八九三號
    上  訴  人  酉 ○ ○
                戌 ○ ○
                申 ○ ○
                辰 ○ ○
                巳    ○
                午 ○ ○
                未 ○ ○
                丙 ○ ○
                丁 ○ ○
                戊 ○ ○
                          樓
                己    ○
                庚 ○ ○
                辛 ○ ○
                壬○○○
                癸 ○ ○
                子 ○ ○
                丑 ○ ○
                寅 ○ ○
                卯 ○ ○
                亥 ○ ○
    上列二十人
    共      同
    訴訟代理人  鄭 建 國律師
    上  訴  人  天 ○ ○
                          號
                地 ○ ○
                余 美 玉
    被 上訴 人  甲    ○
                乙 ○ ○
上列當事人間請求拆屋交地事件，上訴人對於中華民國九十四年
十一月二十三日台灣高等法院第二審更審判決（九十四年度重上
更(二)字第五○號），提起上訴，本院判決如下：
    主  文
原判決關於命上訴人酉○○、戌○○、申○○、辰○○、巳○、
午○○、天○○、未○○、丙○○、丁○○、戊○○、己○、地
○○、庚○○、辛○○、亥○○、壬○○○、余美玉、癸○○、
子○○、丑○○、寅○○拆屋還地，及命上訴人卯○○自屋內遷
出，暨各該訴訟費用部分廢棄，發回台灣高等法院。
    理  由
本件上訴人庚○○、午○○、壬○○○各自被訴「拆屋還地」之
訴訟標的，對其共同訴訟人之各人必須合一確定，依民事訴訟法
第五十六條第一款規定，其上訴效力，及於未提起上訴之天○○
、地○○、余美玉，爰併列為上訴人，合先敘明。
次查被上訴人主張：坐落基隆市○○區○○段六七八號土地（下
稱系爭土地），為伊及訴外人蘇瑞通等十九人所分別共有，如原
判決附表（下稱附表）二、三所示，上訴人酉○○等十人及上訴
人丁○○等十三人（下稱酉○○等二十三人）所有各如附表四、
五所示之房屋，均無權占用系爭土地，其位置及面積均如原判決
附圖（下稱附圖）所示。而附表六所示上訴人卯○○等六人（另
吳德岡一人業經被上訴人於原審更審中撤回起訴），各基於其與
上訴人酉○○等二十三人間之租賃或使用借貸關係，占用系爭土
地上之房屋。上訴人酉○○等二十三人占有系爭土地既屬無權占
有，上訴人卯○○等六人自亦無權占有等情。爰依民法第七百六
十七條、第八百二十一條之規定，求為命上訴人卯○○等六人各
自上開房屋內遷出，及上訴人酉○○等二十三人各將其房屋占用
系爭土地部分拆除，並交還占用之土地予伊及其他共有人全體之
判決（更審前之原審判決關於命卯○○等六人各自房屋內遷出部
分，除上訴人卯○○一人上訴第三審外，其餘余添財、邱許麵、
簡文樹、刁火順、李楊香等五人均未聲明不服；原審判決後，余
陳玉琴亦未聲明不服）。
上訴人則以：系爭土地原為訴外人蘇有土、蘇溪海、蘇勝、呂蘇
玉等四人（下稱蘇有土等四人）所共有，彼等於民國五十八年及
五十九年間出具「土地使用權證明書」予訴外人張萬乞興建附表
四、五所示之系爭房屋，上訴人酉○○等二十三人，分別購自訴
外人張萬乞或輾轉購得系爭房屋，其中上訴人酉○○、戌○○等
人並同時持有「土地使用權證明書」，自屬有權占有系爭土地。
而被上訴人甲○、乙○○先後於七十九年一月、八十七年五月間
，始取得系爭土地之應有部分，即應受上開「土地使用權證明書
」之拘束。又系爭房屋興建迄今已逾三十年，被上訴人明知而仍
買受系爭土地之應有部分，顯已默示同意伊之繼續使用該土地。
況系爭土地為山坡地，因政府之公告限建，對伊以外之人並無經
濟利益。被上訴人執意訴請伊拆屋還地，有違誠信原則，亦屬權
利濫用等語，資為抗辯。
原審將第一審所為上訴人勝訴之判決予以廢棄，改判命上訴人拆
屋還地或遷讓房屋，無非以：查上訴人稱其於五十八年間，分別
與訴外人張萬乞就系爭土地及房屋訂立買賣契約，由當時系爭土
地之全體共有人即蘇有土等四人出具「土地使用權證明書」，憑
以辦理建造執照興建房屋，並提出不動產買賣預約書影本乙件、
土地使用權證明書影本二件、基隆市政府建築物使用執照影本乙
件、業主為「蘇聰明」之建造執照及使用執照影本、業主為酉○
○之建築執照影本、彭黃玉梅、戌○○、余添財之建物使用執照
影本為證。系爭買賣契約既由上訴人余添財、戌○○與訴外人張
萬乞訂立，契約內容固記載系爭土地乃地主蘇樹林等所轉賣，亦
不能認與真正所有權人蘇有土等四人間有何效力。再者，系爭土
地共有人蘇溪海、蘇勝在五十七、五十八年間之前，即已亡故，
自無就系爭土地為出借或出賣他人之可能。故被上訴人稱上訴人
在五十七年間，僅由部分共有人與訴外人張萬乞，就系爭土地訂
立買賣契約後再建造系爭房屋，由部分共有人出具土地使用權證
明書予上訴人，應可採信。依此，縱認上訴人酉○○、戌○○、
余添財、黃彭玉梅與訴外人蘇聰明取得部分共有人所出具之土地
使用權證明書，亦不能認該土地使用權證明書具有拘束全體土地
共有人效力，上訴人酉○○、戌○○、余添財及黃彭玉梅，以系
爭土地使用權證明書，主張與系爭土地之共有人間直接成立使用
借貸關係，其為有權占有系爭土地等語，並無足採。次查，系爭
土地使用權證明書，固有蘇勝之同意，但蘇勝早於十二年死亡，
其繼承人為蘇土及蘇波。雖蘇波之死亡時間，無從自戶籍記載證
明，但被上訴人稱蘇波係於二十二年間死亡，並無依據，且查雖
因當時戶籍之散失，無從查考蘇波死亡日期，但由其妻柯不之招
贅及女余陳桃之出養事實，應可據以推算蘇波之死亡日期應為二
十六、二十七年間。依此，余陳桃應係承繼其父蘇波之繼承蘇勝
之系爭土地應有部分而來。再者，如蘇波於五十八、五十九年間
尚生存，則系爭土地使用同意書亦應由蘇波簽名同意，始對蘇波
有效。故余陳桃於蘇波死亡時即取得繼承權，不因其後於二十八
年因出養於陳清池而喪失其對系爭土地因繼承而取得之所有權。
從而，出具土地使用權證明書以及訂立買賣契約，自應取得當時
共有人之一即余陳桃之同意。然查，系爭土地使用同意書，僅由
部分共有人出具予訴外人張萬乞或蘇聰明等人，用以建築房屋，
對余陳桃並不生效力。至於主管機關就土地使用同意書之審查，
係基於行政主管立場為形式審查，對是否出於全體共有人之同意
，並無實質審查權。而由上訴人酉○○所提使用執照及建造執照
其上均已載明：「本執照不能作權利上證明」等語，更足見建築
主管機關縱使核發建築執照，並未經實質審查，對實體權利關係
之爭議並無拘束力，自不能執建造執照之核發，即認業已取得全
體共有人同意。準此，被上訴人主張在五十七年間僅由部分共有
人與訴外人張萬乞就系爭土地訂立買賣契約，隨後在地上建物起
造時，亦僅由部分共有人出具土地使用權證明書予上訴人收執，
堪認係屬事實。故縱認上訴人酉○○、戌○○、余添財、黃彭玉
梅與訴外人蘇聰明取得部分共有人所出具之土地使用權證明書，
以及系爭土地使用權證明書載有新建房屋業經本人完全承認等字
樣，亦不能認其得基於與訴外人張萬乞之買賣契約及土地使用權
證明書，即認其有權占有使用系爭土地。至其他上訴人未能提出
土地使用權證明書以資證明，其主張與地主間有使用借貸關係，
亦不足採。另查，按使用借貸關係為無償契約，原屬貸與人與使
用人之特定關係，除當事人另有特約外，自無移轉其權利於第三
人之可言，倘借用人未經貸與人同意，擅自將借用物轉讓第三人
使用者，貸與人自得終止契約，是本件縱認系爭土地之部分共有
人同意將土地出售與訴外人張萬乞興建房屋，而出具土地使用權
同意書予上訴人，然因上訴人非系爭土地買賣契約之當事人，自
難以其與張萬乞間之不動產買賣預約，而認系爭土地共有人亦有
與張萬乞負有交付土地之同一義務。上訴人既非系爭土地之使用
借貸契約之借用人，而係向張萬乞或嗣後輾轉取得房屋所有權之
人，復未與被上訴人訂立使用借貸契約，被上訴人即不受其前手
與張萬乞或上訴人酉○○、戌○○、余添財等人所訂使用借貸契
約之拘束，上訴人辯稱係合法占用土地，即非可採。又系爭土地
使用權證明書既屬無效，則上訴人另辯稱依其文字上之記載，堪
認含有土地共有人就系爭土地有分管之約定，而得拘束嗣後取得
系爭土地應有部分之被上訴人等語，亦無可採。又查，上訴人再
引最高法院四十八年台上字第一四五七號判例意旨，主張被上訴
人向前手買受系爭土地之應有部分時，即有默許上訴人使用系爭
土地之意，以為依據。惟前開判例意旨係適用條件為土地及房屋
同屬一人，而將土地及房屋分開同時或先後出賣。但系爭土地及
房屋自始即非同一人所有，且上訴人使用系爭土地係屬無權占有
，自無該判例所稱情形之適用。而上訴人稱除被上訴人外其餘之
現在全體共有人，係因繼承法律關係取得應有部分，依繼承之規
定，應繼受該項出借人之義務而容忍上訴人等繼續占有使用系爭
土地，亦不足以對抗被上訴人，主張其得永久使用系爭土地，或
至系爭房屋至不堪使用日止。再本件被上訴人甲○、乙○○分別
於七十九年一月及八十七年五月以買賣為由，各登記為四分之一
及四八分之一之持分，被上訴人均不否認買受系爭土地持分時，
即已知悉其上有系爭建物情事，但均否認有默示同意上訴人繼續
使用系爭土地情事，上訴人復未證明被上訴人究係因何事由，有
默示其同意使用系爭土地之情事，自不能單以被上訴人買受系爭
土地時已知系爭房屋存在，即認其默示同意上訴人繼續使用系爭
土地。復查，上訴人並無使用系爭土地之正當權源，而被上訴人
為系爭土地之共有人，其本於所有權人之權利，請求排除被上訴
人之無權占有，難謂其行使權利係有違誠信原則。再部分上訴人
取得系爭房屋之際，均應已知系爭房屋之基地，因有土地糾紛，
而無法取得土地所有權及土地使用權者自明，竟仍買受系爭房屋
，難認應受誠信原則之保護（最高法院八十三年台上字第二三七
號判決要旨參照）。且系爭土地之地價稅，均由土地共有人繳納
，上訴人並未支付土地使用費長期占用。是以，被上訴人向原土
地共有人購得系爭土地，提起本件拆屋還地之訴，難謂有何違背
誠信之處。至於就被上訴人是否為權利濫用爭議部分，按民法上
權利之行使構成權利濫用者，須行使權利者主觀上專以損害他人
為主要目的，客觀上因權利行使取得利益與他人所受損害不相當
，始足當之。就主觀要件言，系爭土地原所有人，因資金需求而
出賣予被上訴人，其後被上訴人甲○經九年、乙○○經一年，因
協商上訴人買地未果，始提起本訴，主觀上難謂其係專以拆除系
爭房屋為目的。再就客觀要件而言，被上訴人所有土地持分合計
固未逾三分之一，但按各共有人中之任一人，對於第三人得就共
有物之全部，為全體共有人之利益，為本於所有權之請求，而不
論其應有部分及面積如何，此觀民法第七百六十七條、第八百二
十一條規定自明。況本件除被上訴人外，其餘土地共有人全體亦
曾以存證信函予上訴人，催請返還土地。此外，系爭土地之利用
，為土地所有權人之權利行使，並不以建造房屋出售為唯一用途
。是故，上訴人以此認被上訴人有權利濫用情事，並無可採。末
查，上訴人卯○○對被上訴人主張之事實，未予爭執，依民事訴
訟法第二百八十條第一項規定，視同自認，故上訴人卯○○雖非
系爭建物之所有人，但既為系爭建物之直接占用人，因系爭建物
係無權占用系爭土地，則上訴人卯○○亦屬無權占用系爭土地，
故被上訴人本於所有物返還請求權請求上訴人卯○○自系爭建物
遷出，亦應准許。綜上所述，被上訴人依民法第七百六十七條、
第八百二十一條之規定，請求上訴人各將其房屋占用系爭土地部
分拆除，並交還占用之土地予伊及其他共有人全體或遷讓房屋，
即屬正當，應予准許等詞，為其判斷之基礎。
查蘇波究係何時死亡，原審乃依推算而出，且推論余陳桃應係繼
承其父蘇波繼承蘇勝之系爭土地應有部分而來，均無證據可資為
憑，尚嫌速斷。又被上訴人於第一審辯論意旨狀表示：全體土地
共有人二十一人中，除伊二人已於訴訟上請求外，其餘共有人十
九人（包括余陳桃）共同於八十九年五月一日致函附表一、二之
被告（包括本件上訴人）表示反對繼續使用土地，並請將土地歸
還予共有人全體，該意思表示經受通知之全體被告（包括本件上
訴人）受領，則雙方存在之借貸關係已由全體共有人合法終止‧
‧‧等語（見一審卷第二宗第一七二頁至第一七三頁）。則被上
訴人是否自認兩造間有借貸關係存在；「土地使用權證明書」是
否確為被上訴人前手所出具，且為被上訴人所承認，否則何須終
止借貸關係？若兩造借貸關係存在，被上訴人是否應容忍上訴人
所有之房屋使用基地至少至不堪使用為止，而不該動輒終止借貸
關係？就此，原審均未說明其取捨意見，即為不利於上訴人之判
斷，亦屬可議。又系爭房屋應否拆除，攸關上訴人卯○○應否遷
出，爰一併發回。上訴論旨，指摘原判決關此部分違背法令，求
予廢棄，非無理由。
據上論結，本件上訴為有理由。依民事訴訟法第四百七十七條第
一項、第四百七十八條第二項，判決如主文。
中    華    民    國  九十五  年    五    月    四    日
                      最高法院民事第八庭
                          審判長法官  朱  建  男
                                法官  顏  南  全
                                法官  許  澍  林
                                法官  鄭  傑  夫
                                法官  蘇  清  恭
      本件正本證明與原本無異
                                      書  記  官
中    華    民    國  九十五  年    五    月   十六   日
                                                      J


司法院資訊處製作；財團法人民間司法改革基金會備份。
